【裁判字號】    99,上易,926
【裁判日期】    991126
【裁判案由】    詐欺
【裁判全文】
臺灣高等法院高雄分院刑事判決         99年度上易字第926號
    上  訴  人
    即  被  告  蕭書蓉
上列上訴人因詐欺案件，不服臺灣屏東地方法院99年度易字第20
9 號中華民國99年6 月23日第一審判決（起訴案號：臺灣屏東地
方法院檢察署98年度偵字第8641號），提起上訴，本院判決如下
：
    主  文
原判決撤銷。
蕭書蓉無罪。
    理  由
一、公訴意旨以：被告蕭書蓉明知將個人之提款卡（含密碼）提
    供他人使用時，可能遭詐騙集團利用作為實施詐騙之工具，
    竟基於幫助詐欺取財之不確定故意，於98年9 月7 至9 日間
    某時某地，將其在第一商業銀行（下稱第一銀行）恆春分行
    申請之00000000000 號帳戶之提款卡及密碼等物交予真實姓
    名、年籍不詳之成年男子，嗣該男子所屬之詐騙集團成員取
    得上開帳戶後，遂意圖為自己不法之所有，(一)於98年9 月9
    日21時許，由詐騙集團其中成員撥打賴惠玲電話，向其佯稱
    ：因匯款操作錯誤，每月會自動扣款，故需要到提款機重新
    設定云云，致賴惠玲陷於錯誤，而於同日22時許，依詐欺集
    團成員之指示匯款，分別將新臺幣（下同）89,000元、1,00
    0 元、9,000 元及1,000 元（共計10萬元）匯入蕭書蓉前開
    帳戶內，嗣經賴惠玲發覺有異，始知受騙。(二)於98年9 月10
    日20時10分許，由詐騙集團其中成員自稱雅虎奇摩拍賣賣家
    撥打楊沛雯電話，向其徉稱：當初購物簽收時，簽選到分期
    付款單，其帳戶會被分期扣款，會請銀行人員再打電話聯繫
    云云，嗣後該集團成員再佯以中國信託人員之身分，致電楊
    沛雯，佯稱：需依其指示至提款機操作以解除分期扣款的問
    題云云，致楊沛雯陷於錯誤，並於同日22時許，依詐欺集團
    成員之指示匯款，將23,989元匯入蕭書蓉前開帳戶內，嗣楊
    沛雯察覺有異，始知受騙。因認被告蕭書蓉有犯刑法第30條
    第1 項前段、第339 條第1 項之幫助詐欺取財罪嫌云云。
二、按犯罪事實應依證據認定之，無證據不得認定犯罪事實，刑
    事訴訟法第154 條第2 項定有明文。又認定犯罪事實所憑之
    證據，雖不以直接證據為限，間接證據亦包括在內；然而無
    論係直接或間接證據，其為訴訟上之證明，須於通常一般之
    人均不致有所懷疑，而得確信其為真實之程度者，始得據為
    有罪之認定，倘其證明尚未達到此一程度，而有合理性之懷
    疑存在時，即難為有罪之認定。再者，告訴人之告訴係以使
    被告受刑事訴追為目的，是其陳述是否與事實相符，仍應調
    查其他證據以資審認，此有最高法院52年台上字第1300號、
    76年度台上字第4986號判例可資參照。
三、本件公訴人認被告蕭書蓉涉有前開幫助詐欺罪嫌，無非係以
    被告所申辦之上開第一銀行帳戶被用以對被害人賴惠玲及楊
    沛雯詐欺取財乙節，業據被害人於警詢中指述明確，並有被
    害人轉帳之交易明細表及被告上開帳戶之交易明細表在卷可
    稽；又前開帳戶係被告所申請開立一節，亦有第一銀行開戶
    資料附卷可稽等為其論據。
四、證據能力方面：
    按傳聞法則之重要理論依據，在於傳聞證據未經當事人之反
    對詰問予以核實，乃予排斥，惟若當事人已放棄對原供述人
    之反對詰問權，於法院審判時表明同意該等傳聞證據可作為
    證據，基於證據資料愈豐富，愈有助於真實發現之理念，並
    貫徹刑事訴訟法修法加重當事人進行主義之精神，確認當事
    人對於證據能力有處分權之制度，傳聞證據經當事人同意作
    為證據，法院認為適當者，亦得為證據；另當事人於調查證
    據時，對於傳聞證據表示「沒有意見」、「對於證據調查無
    意見」，而未於言詞辯論終結前聲明異議，應視為已有將該
    等傳聞證據採為證據之同意，此刑事訴訟法第159 條之5 定
    有明文。查本判決所引用之下列屬於傳聞證據之證據，經審
    判長提示並告以要旨後，檢察官及被告均知該證據為審判外
    之言詞陳述及書面證據，原無證據能力，惟未於言詞辯論終
    結前表示異議，本院審酌上開證據作成之過程並無不適當之
    情形，且對於被告涉案之事實具有相當之關聯性，依刑事訴
    訟法第159 條之5 規定具有證據能力。
五、訊據上訴人即被告蕭書蓉固供承上開第一商業銀行帳戶係其
    所申請，惟矢口否認有何幫助詐欺犯行，辯稱：我上開帳戶
    之提款卡係於98年9 月7 日逛六合夜市時遺失，當天打算請
    我丈夫替我存錢，故將密碼寫在紙條上，連同現金、提款卡
    放在口袋內，但還沒交給我丈夫就不見了等語。
六、經查：
  (一)上開第一商業銀行帳戶係由被告本人所申辦乙情，業據被告
    自承在卷，復有上開帳戶之開戶基本資料影本在卷可參（見
    警卷第13頁）。又查證人即被害人賴惠玲、楊沛雯因受詐騙
    集團欺騙而匯款至被告上開帳戶內乙節，亦據渠等警詢時指
    訴綦詳，並有被害人賴惠玲提出之交易明細表及其帳戶存摺
    影本、被害人楊沛雯之帳戶活期存款交易明細及被告上開帳
    戶之交易明細表各1 份在卷可佐（見警卷第15頁、第16頁、
    第19頁至第24頁），堪認被害人賴惠玲、楊沛雯確遭詐欺集
    團成員詐騙而匯款至被告上開第一商業銀行帳戶無誤，此部
    分應堪認定。
  (二)關於被告上開第一銀行帳戶之提款卡及密碼於何時遺失及相
    關細節如何，被告於警詢中供稱：我係於98年9 月7 日晚上
    6 至7 時許，在六合夜市逛街時遺失提款卡及密碼，將密碼
    寫在小紙條內與提款卡放在一起，防止忘記密碼，方便提領
    或存款等語（見警卷第2 頁背面、第3 頁），於檢察官訊問
    伊當時遺失哪些東西時，其答稱：遺失提款卡、密碼等語（
    見偵查卷第6 頁），但於原審時辯稱：我於98年9 月7 日，
    打算請我丈夫替我將薪水2 萬元存入其上開第一商業銀行帳
    戶，但恐我丈夫忘記密碼，故將密碼寫在紙條上，打算連同
    提款卡、薪水2 萬元交給我丈夫，乃將現金、提款卡、記載
    密碼之紙條放在口袋內，但我與丈夫見面時，忘記交給我丈
    夫，後來我與丈夫就去逛六合夜市，之後才發現提款卡、密
    碼、現金都不見了等語（見原審卷第13頁、第22頁背面至23
    頁背面），並堅稱：我寫下密碼係恐我丈夫忘記密碼，不是
    怕自己忘記密碼等語（見原審卷第13頁），被告於警詢時絲
    毫未提及其打算將現金、提款卡、密碼交給其丈夫存入其上
    開帳戶內一事，又其對於當時何以將提款卡密碼寫在紙條上
    、是否有一併遺失現金等節，前後說詞不一，且其於原審審
    理時原辯稱其要上晚班，沒有空去存錢等語，經原審質疑其
    可以白天去存錢後，其旋改稱其是上一整天班，早班晚班都
    要上等語（見原審卷第23頁），其所為辯解實屬可疑，且所
    辯亦與證人即被告丈夫張玹禎於偵訊時證稱：當時我與被告
    要結婚了，我要存錢到被告上開帳戶，我向被告要提款卡、
    密碼、存摺，但被被告在六合夜市弄丟了等語（見偵查卷第
    15頁）不符；另被告於偵訊及原審時均堅稱其與丈夫係於98
    年9 月7 日逛六合夜市時遺失上開提款卡等情（見偵查卷第
    6 頁、第15頁、原審卷第13頁），然證人張玹禎於偵訊時卻
    證稱其與被告係於98年9 月9 日晚上去逛六合夜市，其當天
    排休假，所以記得特別清楚等語（見偵查卷第15頁），所述
    顯相齟齬，渠等所為陳述之真實性殊值懷疑；再關於被告係
    何時發現其上開帳戶提款卡、密碼遺失乙節，被告於警詢供
    稱：我至六合夜市逛街約1 週後，我要提款時無法交易，向
    銀行查詢後才發現等語（見警卷第2 頁背面），於偵訊時亦
    稱：我要用另1 張提款卡領錢時，發現不能用，才知道的等
    語（見偵查卷第7 頁），於原審準備程序時亦陳稱：我從六
    合夜市回家後，已經很晚，沒有注意到東西不見，係約1 星
    期後，我去富邦銀行，要以富邦銀行提款卡領錢時發現不能
    領，銀行人員查詢後，我方得知其第一銀行帳戶被列為警示
    帳戶等語（見原審卷第12頁背面），然倘其於原審準備程序
    及審理中所辯其原本打算於與張玹禎逛六合夜市當晚，將薪
    水2 萬元、提款卡及密碼交給張玹禎，且其逛六合夜市前就
    已將現金及提款卡放在衣服口袋內乙情屬實（見原審卷第12
    頁背面、第13頁、第22頁背面至23頁背面），依理，其當晚
    即應會發現上開物品遺失一事，是其於警偵訊及原審準備程
    序辯稱其於1 週後至富邦銀行提款時，方發現第一銀行提款
    卡遺失等語，顯悖於常情，況其於原審審理時又改稱其當天
    晚上返家後就發現上開提款卡、密碼、現金遺失等語（見原
    審卷第22頁背面、第23頁背面），是被告就其所述提款卡、
    密碼等物遺失時間、遺失何物等節，其與證人張玹禎所述均
    有不符，是被告所有系爭帳戶之提款卡、密碼，是否同時遭
    竊？則有探討之必要。
  (三)然被告於第一銀行帳戶之存款餘額，於98年9 月7 日僅有5
    元，於98年9 月8 日分別有1 筆98,000元、1 筆2,000 元匯
    入，但當日分6 次接續提領，僅剩69元，翌日（98年9 月9
    日）有被害人賴惠玲分別存入89,000元、1,00 0元、9,000
    元及1,000 元（共計10萬元）於當日分6 次提領，僅剩33元
    ，隔日先有不詳人存入17,000元，當日分2 次提領，僅剩12
    1 元，同日（98年9 月10日）被害人楊沛雯匯入23,989元，
    當日即被分2 次提領僅剩98元，此觀之卷附該帳戶交易明細
    表（見警卷第15頁、第16頁）甚明，可見被告上開帳戶存摺
    、提款卡在98年9 月7 日左右被告最後持有時，該帳戶內之
    餘款甚少，因而當時被告並不以為意，亦未將當時遺失之情
    節，刻意謹記在心，證人張玹禎與被告當時正準備結婚，亦
    知悉被告系爭帳戶內之金額甚少，同樣不以為意，故就上開
    帳戶遺失之情節亦記憶模糊，何況被告當時因忙於準備結婚
    、拍婚紗照、又已懷孕，身體不適，曾就醫，加上其仍須照
    常上班，有其提出之婚紗公司同意書、正薪醫院醫療費用收
    據及薪資單等附於本院卷第42頁至第44頁足憑，也因此，其
    2 人於被告之上開帳戶提款卡不見後，並未立即報案或向銀
    行申請補發提款卡，而遲至98年9 月17日始向高雄市政府警
    察局前鎮○○○○路派出所報案，此業經本院向該分局查明
    屬實，有該分局回函及所附之員警工作紀錄簿在本院卷第34
    頁、第35頁可考。反之，若被告或張玹禎於系爭提款卡不見
    當時，緊急向警方報案，或向銀行申請補發提款卡，則可見
    其2 人對該情事之在意，其2 人亦會記憶較為深刻，所述亦
    應較為吻合，因此被告於原審99年4 月27日準備程序、99年
    6 月9 日原審審理時，對於距離案發時（98年9 月7 日左右
    ）已有半年之久之事無法清楚記憶，難謂與常情有何違背。
    至於被告並未於知悉上開帳戶之提款卡等物失竊後立即向警
    方報案，或向銀行申請補發提款卡，乃因當時忙於準備結婚
    及懷孕身體不適，而未發覺，遂未向警方報案，此與一般人
    之認知亦不相違。
  (四)一般人使用金融帳戶提款之習慣，為避免遺失存摺或提款卡
    時，帳戶內之存款遭人盜領及帳戶遭他人不法使用，通常均
    將提款卡與密碼分別存放，不至於將密碼記載於紙上，連同
    提款卡同處存放，否則密碼之設定即失其意義，此乃眾所週
    知之事。再者，設定提款卡密碼，衡諸常情，通常亦多以自
    己熟記之號碼為之以避免遺忘，且縱使被告仍有遺忘密碼之
    虞，亦當係在其他物體上註記備忘及與提款卡不同處置放，
    當無將密碼寫下與提款卡一同放置，而任他人知悉之理。然
    被告於98年12月22日偵查中供稱：我的密碼是67‧‧，我好
    久沒有用了等語（見偵查卷第6 頁），後於偵查中供稱：我
    的密碼應該是676199等語（見偵查卷第7 頁），可見依常情
    吾人皆會以自己熟記之號碼作為密碼，但太久沒使用，或有
    不同提款卡，而設定不同之密碼時，仍會發生忘記密碼之情
    事，何況系爭帳戶被告甚少使用，故其將上開帳戶之密碼以
    另外紙張記載，併同提款卡同放一處，雖有如遺失將被盜領
    之風險存在，但有如此作法之人，亦時有所聞。又被告既然
    要將提款卡及密碼、現金交由其未婚夫存款，自需將該帳戶
    之提款卡等資料一起交付，至於存款時是否需密碼，因被告
    亦不知悉，因此一併交付，其所為與常理並無違背甚明。
  (五)按現今社會上，確存有不少因無正當職業、無固定收入、社
    會經驗不足，為貪圖小利而出售個人帳戶供人使用之人，是
    犯罪集團成員僅須付出少許之金錢，即可取得可完全操控而
    無遭掛失風險之帳戶，衡情，當無使用遭竊、遺失等未經申
    辦帳戶者同意使用之帳戶之可能，否則，自不法詐騙犯罪集
    團之角度審酌，渠等既知社會上一般正常之人如帳戶存摺、
    印章、提款卡遭竊或遺失，為防止拾得或竊得之人盜領存款
    或將帳戶作為不法使用，必於發現後立即報警或向金融機構
    辦理掛失止付，而於原帳戶所有人掛失止付後，渠等即無法
    以拾得或竊得之提款卡提領該帳戶內之存款，渠等在此情形
    下，如仍以此帳戶作為其犯罪工具，則在渠等向被害人詐騙
    ，並誘使被害人將款項轉入或匯入該帳戶後，卻又極有可能
    因帳戶所有人掛失止付而無法提領，則渠等大費周章從事於
    犯罪之行為，甘冒犯罪後遭追訴、處罰之風險，卻只能平白
    無故替原帳戶所有人匯入金錢，而無法得償其犯罪之目的，
    無異於為他人作嫁，此等損人不利己之舉，又豈是聰明狡詐
    之財產犯罪集團所可能犯之錯誤。然被告於案發當時有正當
    職業，在夢時代百貨公司服務，月入2 萬多元，且準備結婚
    ，被告之系爭帳戶之存摺及印鑑仍由被告保管中，並未遺失
    或失竊，此業據被告供述明確，果真詐騙集團要收購被告之
    系爭帳戶使用，應會存摺、提款卡及密碼三者一併收購，不
    可能僅收購提款卡及密碼，因被告尚留有存摺及印鑑，仍隨
    時可提領帳戶內之存款，此情與詐騙集團收購銀行帳戶存摺
    及提款卡、密碼之模式並不相符，亦不可能如此，且被告實
    無販賣帳戶賺取小利之動機，且讓自己其餘銀行帳戶遭凍結
    而陷於無法使用之困境之理由；雖坊間報章雜誌及新聞媒體
    ，對於以簡訊、電話等方式通知中獎或如退稅、佯裝檢警執
    法人員、網上購物轉帳匯款等其他類似之不法詐騙方法及詐
    欺集團經常收購他人存款帳戶，以隱匿渠等詐欺取財犯罪之
    不法行徑，規避檢警等執法人員之查緝，類此在社會上層出
    不窮之案件，亦迭經報導及再三批露，但仍有一些知識份子
    ，如退休老師被騙之事件一再發生，故尚難以被告為一成年
    人，且為高職畢業，又有工作經驗，對此社會現狀，當難諉
    為不知，而認其有幫助他人實施詐欺犯罪之不確定故意。
  (六)綜上所述，足見被告前開所辯，應屬可採，從而公訴人所持
    之前開論據，均無法採為認定被告犯罪之證據；此外，復查
    無其他積極證據足資證明被告有何幫助詐欺取財之犯行，被
    告被訴幫助詐欺取財罪自屬不能證明，揆之上開法條規定及
    判例意旨，自應為被告無罪之諭知。
七、原審未詳為推求，遽為被告蕭書蓉論罪科刑之判決，即有未
    恰。被告執此聲明上訴，指摘原判決不當，為有理由，自應
    由本院將原判決予以撤銷改判，並另為被告無罪之判決。
據上論結，應依刑事訴訟法第369 條第1 項前段、第364 條、第
301 條第1 項，判決如主文。
本案經檢察官劉宗慶到庭執行職務。
中    華    民    國    99    年    11    月    26    日
                  刑事第二庭    審判長法  官  林正雄
                                      法  官  簡志瑩
                                      法  官  黃壽燕
以上正本證明與原本無異。
不得上訴。
中    華    民    國    99    年    11    月    26    日
                                      書記官  戴志穎

司法院資訊處製作；財團法人民間司法改革基金會備份。
